---
title: "Rselfproject"
output:
  word_document: default
  html_document: default
---
## 1. 요약(초록)


## 2. 분석 주제
소득분위별 사회적 지원체계의 차이


## 3. 데이터 선정
#### 데이터: 2015년 서울복지실태조사

#### 데이터 소개(출처, 다운로드 URL, 특성, 구성)
- 출처 : 서울연구데이터서비스 [http://data.si.re.kr/sisurvey2015er17]

- 특성 : 본 데이터는 서울특별시와 서울연구원이 주관하여 조사한 자료이며, 서울시민의 생활실태와 복지 욕구 변화 추적을 위한 데이터 구축과 서울시 복지 정책 수립 및 집행성과 모니터링을 위한 근거 자료 수집을 위해 조사한 것이다.

- 구성 : 2015년 서울특별시에 거주하는 3019가구를 대상으로 조사하였으며 주로 경제활동, 건강과 의료이용, 가족생활과 여가 및 사회활동, 복지서비스 이용, 복지의식 및 욕구에 관한 변수로 구성되어 있다. 

## 4. 분석: 코드, 표, 그래프, 결과 해석
### 1) 분석목적 및 방법


### 2) 변수 검토 및 전처리
#### 패키지 로드하기
```{r message=FALSE, warning=FALSE, paged.print=FALSE}
library(ggplot2)
library(dplyr)
library(readxl)
library(tidyr)
```

#### 데이터 불러오기
복사본을 만들어 분석에 활용한다.
```{r warning=FALSE}
welfare_data <- read_excel("welfare_data.xlsx")
welfare <- welfare_data
```

#### 데이터 검토하기
데이터의 구조와 특징을 파악한다.
```{r message=FALSE, warning=FALSE, paged.print=FALSE}
head(welfare)
tail(welfare)
summary(welfare)
dim(welfare)
```

